【裁判字號】    99,交聲,1278
【裁判日期】    990813
【裁判案由】    聲明異議
【裁判全文】
臺灣高雄地方法院交通事件裁定        99年度交聲字第1278號
原處分機關  高雄市政府交通局
代  表  人  王國材
異  議  人  甲○○
上列異議人即受處分人因違反道路交通管理處罰條例案件，對於
原處分機關即高雄市政府交通局民國99年3 月12日所為之處分（
高市交裁字第裁32-B00000000號裁決書）聲明異議，本院裁定如
下：
    主  文
異議駁回。
    理  由
一、原處分意旨略以：異議人即受處分人甲○○（下稱異議人）
    所有之車號ZXV-109 號輕型機車於民國99年2 月24日12時38
    分許，沿高雄市○○路由南往北直行，行經該路段及新樂街
    交岔路口時，因闖越紅燈直行，經高雄市政府警察局交通警
    察大隊員警逕行舉發異議人有「駕（機）車行經有燈光號誌
    之交岔路口闖紅燈」之交通違規，並開立99年2 月24日高市
    警交字第B00000000 號舉發違反道路交通管理事件通知單（
    下稱舉發單），而依據道路交通管理處罰條例第53條第1 項
    、第63條第1 項第3 款（裁決書漏載第3 款）、道路交通管
    理事件統一裁罰基準及處理細則第41、43、44、67條等規定
    ，於99年4 月9 日以高市交裁字第裁32-B00000000號裁決書
    ，裁處異議人罰鍰新臺幣（下同）1,800元，並記違規點數3
    點等語。
二、異議意旨略以：我於上揭時地騎車經由建國路直行，越過與
    新樂街交叉口，因綠燈亮時沒有倒數計時畫面，遂在綠燈亮
    時越過停止線，至機車待轉區，號誌就轉成紅燈，我就左右
    觀望，看到垂直車道的新樂街號誌還是紅燈尚未轉成綠燈，
    就慢慢騎過去，又因新樂街垂直車行方向沒有1 輛車開過來
    ，還都保持停止狀態，我越過路口至郵局附近，警察就把我
    攔下來說我闖紅燈，我跟警察解釋我是綠燈亮時越過停止線
    ，警察旁邊的人就告訴我說若拒簽紅單的話，就會罰3,600
    元，我覺得不對，還是不簽，警察說我有左右看，我是因為
    顧慮到自身安全，並不是要闖紅燈；何況，闖紅燈的科學根
    據是什麼？警察站的地方根本看不到停止線，爰此聲明異議
    ，請求撤銷上開處分云云。
三、按行車管制號誌圓形紅燈之意義，乃車輛面對圓形紅燈表示
    禁止通行，不得超越停止線或進入路口；車輛面對與圓形紅
    燈同亮之箭頭綠燈時，得依箭頭綠燈之指示行進；駕駛人駕
    駛汽車（依道路交通管理處罰條例第3 條第8 款規定，包括
    機器腳踏車即機車），應遵守道路交通標誌、標線、號誌之
    指示，道路交通標誌標線號誌設置規則第206 條第5 款第1
    目、第2 目及道路交通安全規則第90條前段規定甚明。又按
    汽（機）車駕駛人，行經有燈光號制管制之交岔路口闖紅燈
    者，處1,800 元以上5,400 元以下罰鍰；汽（機）車駕駛人
    有本條例第53條之情形者，記違規點數3 點，道路交通管理
    處罰條例第53條第1 項、第63條第1 項第3 款分別定有明文
    。再本件異議人雖未依道路交通案件處理辦法第13條規定向
    原處分機關提出異議後，再由該機關轉送本院審理，惟既已
    於法定期間內向本院聲明異議，故為訴訟經濟計，程序上自
    應仍屬適法。
四、經查：
  (一)證人即舉發員警邱景嫻於本院調查時到庭證述：當天在前揭
    時地，我是在高雄市○○路上某郵局前擔任守望勤務，異議
    人騎乘上開機車行經該路段的燈號當時已轉成紅燈，異議人
    是越線停車，即紅燈才超過停止線，待新樂街民眾騎過去後
    ，異議人左顧右盼看沒有車子才繼續前行，於是我就鳴笛示
    意她靠邊停車，並舉發她闖紅燈；當天是路人問我路，我才
    跟路人在談話，路人告訴異議人說拒簽會罰比較重，並沒有
    說會罰3,600 元，因我們都不知道闖紅燈罰多少，之後路人
    走了，異議人就大聲向我咆哮，她就開始大喊要旁邊的人過
    來看，我就告訴她說如果她不配合我就會錄影，她就說妳會
    錄我也會錄，便拿起手機來拍我；從我當時的角度大概只隔
    了3 間房子的距離是可以看見停止線，當時跟異議人同方向
    車子不只異議人1 台機車，但只有她沒有停下來，其他人都
    停下來，她說看到很多車子過來應該是綠燈右轉的車子等語
    明確（本院卷第31、32頁），證人邱景嫻於本院調查中在具
    結後明確證稱異議人確有闖紅燈之事實，佐以證人身為執行
    交通勤務專業警察人員，受有相當之執勤訓練，平時有多次
    處理類似情形之經驗，應不致發生誤認；且據卷附之現場路
    口網路電子地圖及證人庭呈之現場照片、網路電子現場路口
    照片以觀（本院卷第11、12、35、48、49頁），員警當時停
    等攔查之地點與異議人違規闖越號誌之地點間並無障礙物，
    上揭交岔路口視野良好，並無視線受阻情況，辨識並無困難
    ，舉發地點確可清楚觀察到該路口之專用號誌及停止線等情
    ，亦足認員警對於異議人之違規行為當無誤判之虞；且參以
    證人邱景嫻係執行交通勤務之員警，之前與異議人素不相識
    ，並無仇怨，僅因執行巡邏勤務，而偶然舉發本件違規而已
    ，並無憑空捏造違規事實，藉此誣攀異議人之必要，至異議
    人所謂舉發員警離值勤地點很遠看不到異議人有無越線之陳
    述（本院卷第32頁）亦與證人上開證述尚有未合，綜此，足
    認證人前開所述屬實，可以採信。
  (二)按依道路交通管理處罰條例科處行政罰事件，依據公法爭議
    之舉證責任分配法則，固應先由行政機關就其業已履踐相關
    正當法律程序，以及人民應受處罰之客觀違反法令行為，擔
    負證明之責任，異議人就行政機關已為相當證明之前開事項
    ，若主張欠缺主觀歸責條件或為其他抗辯，亦須就其所辯提
    出反證。惟行政機關對於前開應為舉證事項，自非不得以執
    行查察取締勤務人員，依據調查人證之程序，使就親身經歷
    事實所為之證述，提供不可替代之證明方法，尤於當場舉發
    交通違規事件，鑑於交通違規事實往往驟然而現、稍縱即逝
    ，若硬性要求舉發員警不分違規情節，一律必須預留證據，
    俾便事後提出供法院審酌，除有現實技術可行性之困難外，
    勢將大幅提高交通管理之行政成本，並嚴重削弱道路交通管
    理之行政效能，此絕非立法者制定道路交通管理法規之本意
    。是異議人雖爭執本件舉發員警未提出所謂科學證明云云（
    本院卷第32頁）。然而員警所謂之科學採證（即如攝影或錄
    影取證），固屬於認定違規事實之方法之一，惟一般員警執
    行交通勤務，依法並未要求就上開闖紅燈之違規事項，必須
    錄影或拍照存證，目視舉證亦為合法採證之方式，且因此等
    違規情事，多係突然發生，且瞬間即逝，除該路段設有固定
    式之照相、錄影設備可立即拍照存證外，要求執勤員警或舉
    發機關緊急錄影或照相，既要準確又要清晰，並須以此為證
    ，對於取證瞬間違規之事實，顯於執行勤務之實況甚有困難
    。故本件員警並未於取締當時為攝影或錄影存證，雖無法提
    出異議人違規之佐證，然員警亦非不能以目視之方式，為舉
    證異議人違規之合法方式。
  (三)另按員警如在道路上當場舉發行為人有違反道路交通管理處
    罰條例之行為，而被查獲之行為人為受處分人時，員警應在
    舉發通知單上之駕駛人姓名欄註明其姓名後，交付該行為人
    簽名或蓋章收受之；拒絕簽章者，並記明其事由，視為已收
    受，違反道路交通管理事件統一裁罰基準及處理細則第11條
    第1 項第1 款定有明文。又該細則第44條第1 項復規定違反
    道路交通管理事件行為人，未依規定自動繳納罰鍰，或未依
    規定到案聽候裁決，處罰機關應依基準表於通知單送達且逾
    越應到案期限60日之3 個月內，逕行裁決之。從而，本件異
    議人遭警舉發後，就員警所開立之舉發單拒絕簽收等情，亦
    經證人即員警邱景嫻結證證稱：當時有在場路人跟異議人告
    知拒簽可能會罰比較重等語（本院卷第31頁），惟異議人仍
    有拒簽之情事，其亦自承在卷（本院卷第30頁）。是本件異
    議人因見員警舉發其闖紅燈，而當場拒絕於舉發單簽章並收
    受之情，亦堪認定。然依上開規定所示，經員警記明事由後
    ，即視同業已收受，可認上開舉發單業已合法送達予異議人
    ，復以異議人於提起本件異議時亦提出本件舉發單影本作為
    相關事證（本院卷第4 頁），衡情應已收到本件舉發單無疑
    。況異議人經員警當場舉發有前述違規行為，復與執勤員警
    就是否闖紅燈違規有言詞上爭執之情事，亦為異議人所自承
    在卷（本院卷第30頁），是異議人自當對於其已遭員警舉發
    「闖紅燈」違規，且違規行為事件尚未終結情事知之甚詳，
    其事後並於應到案日期即99年3 月15日前提出申訴，此有交
    通違規陳述單及查詢單、民眾陳述書面在卷可稽（本院卷第
    20、24、25、42、46、47頁），然經原舉發機關審認以：異
    議人直行至路口處，已注意到將失去通行路權之黃燈警示，
    應於紅燈亮起後，不得再進入路口，仍逕自穿越該路口至新
    樂街郵局前，因違規事實明確，為值勤員警當場攔停並告知
    闖紅燈之違規內容後，依法製單舉發，核無違誤等語，有高
    雄市政府警察局鹽埕分局99年3 月16日函文附卷可參（本院
    卷第19、40頁），致遭原處分機關參酌違反道路交通管理事
    件統一裁罰基準及處理細則之規定及異議人所駕駛車輛為機
    車等情，為上開之裁罰，乃係可歸咎予異議人，矧若異議人
    自願在舉發通知單上簽名，員警既可免除因異議人「拒簽」
    而必須進行之相關行政程序，衡情自不致會主動拒絕異議人
    在舉發單上簽名之理，是異議人自不得先故意拒簽，再以此
    指摘原處分機關裁罰程序有何不當。異議人此番辯解，尚不
    足採。
  (四)異議人嗣再辯稱其於綠燈時以越過停止線，迨路口垂直方向
    沒車才慢慢其過路口，並未闖越紅燈云云，惟按違反行政法
    上義務之行為非出於故意或過失者，不予處罰，行政罰法第
    7 條固定有明文，但應受行政罰之行為，僅須違反禁止規定
    或作為義務，而不以發生損害或危險為其要件者，推定為有
    過失，於行為人不能舉證證明自己無過失時，即應受處罰，
    此亦有司法院大法官釋字第275 號解釋意旨可資參照，又駕
    駛人駕駛車輛在道路上，應遵守道路交通標誌、標線、號誌
    之指示、警告、禁制規定，此非但為道路交通管理處罰條例
    第4 條第1 項所明定，亦為一般使用汽機車之民眾所已週知
    者，絕無因已越過停止線，再執其垂直方向沒有車流，即可
    逕行為闖越紅燈交通違規行為之理（如依異議人此番推論豈
    非停在兩段式機車待轉區之機車，因已超越路口停止線，均
    可闖越紅燈直行乎！），而異議人對此豈有諉為不知，更難
    執為本件交通違規之正當理由，且異議人既已領有輕型機車
    駕駛執照，此有證號查詢機車駕駛人資料附卷可稽（本院卷
    第9 頁），並親自參與交通運作，本應知悉且有遵守上開規
    定之義務，是其有違反道路交通管理處罰條例第53條第1 項
    規定之闖紅燈行為，至屬灼然，縱異議人一時疏忽未察而為
    之，揆諸上開說明，亦猶不得因此免除其應受行政處罰之責
    ，而異議人不反思己駕駛機車違規闖紅燈，將肇致自身及其
    他用路人可能之高度危險，猶執似是而非之語強詞奪理，容
    非法治社會所應有之正確態度與觀念；又異議人既稱其騎至
    機車待轉區直行方向就轉成紅燈（本院卷第30頁），雖其辯
    稱當時垂直車道還是紅燈云云（本院卷第30頁），然機車行
    進面對圓形紅燈表示禁止通行，即不得進入路口，是其此番
    辯解，亦無從執為豁免交通違規責任之托詞甚明。
五、綜上所述，異議人確有上開闖紅燈之違規事實，原處分機關
    依道路交通管理處罰條例第53條第1 項、第63條第1 項第3
    款之規定，並參酌違反道路交通管理事件統一裁罰標準表，
    裁處異議人罰鍰1,800 元，並記違規點數3 點，經核即無不
    合。異議人以其並未闖紅燈等前詞為由，向本院聲明異議，
    均為無理由，應予駁回，爰裁定如主文。
據上論斷，爰依道路交通管理處罰條例第87條第2 項、道路交通
案件處理辦法第19條，裁定如主文。
中    華    民    國    99    年    8     月    13    日
                    交通法庭    法  官  林建鼎
以上正本證明與原本無異。
如不服本裁定，應於收受送達後5 日內向本院提出抗告狀（需附
繕本）。
中    華    民    國    99    年    8     月    13    日
                                書記官  蔡蓓雅

司法院資訊處製作；財團法人民間司法改革基金會備份。
